臺灣高雄地方法院刑事判決　　　　　　　 96年度易字第798號
公　訴　人　臺灣高雄地方法院檢察署檢察官
被　　　告　丁○○
上列被告因損害債權案件，經檢察官提起公訴（96年度偵字第47
01號），本院判決如下：
    主  文
丁○○債務人於將受強制執行之際，意圖損害債權人之債權，而
處分其財產，處有期徒刑陸月，如易科罰金，以銀元參佰元即新
臺幣玖佰元折算壹日；減為有期徒刑參月，如易科罰金，以銀元
參佰元即新臺幣玖佰元折算壹日。
    事  實
一、丁○○於民國92年11月5 日，向台新國際商業銀行（下稱台
    新銀行）申請信用貸款新臺幣（下同）40萬元，並簽發本票
    1 紙，約定分期繳款，詎丁○○於94年6 月21日起逾期繳款
    ，且明知其與台新銀行因聲請對本票准許強制執行事件，業
    經本院於94年6 月13日以94年度票字第12244 號裁定：相對
    人（即丁○○）於民國92年11月5 日簽發之本票，內載憑票
    交付聲請人（即台新銀行）新臺幣40萬元，及自民國94年4
    月21日起至清償日止，按年息百分之10點17計算之利息，得
    為強制執行。該裁定並於94年6 月27日確定，詎丁○○意圖
    損害台新銀行之債權，為脫免其所有之位於高雄市○鎮區鎮
    ○段158 、158-1 地號之土地及高雄市○鎮區鎮○段1308建
    號之建物即門牌號碼高雄市前鎮區鎮○○段160 號房地（下
    稱上開房、地）遭受強制執行，規避債權人之追索，於94年
    6 月28日將上述地段之地號及其上建物、房地，以買賣方式
    登記所有權予乙○○，足以生損害於台新銀行之債權。
二、案經台新銀行訴由臺灣高雄地方法院檢察署檢察官偵查起訴
    。
    理  由
壹、程序方面
一、按刑法第356 條之罪，依同法第357 條規定須告訴乃論，而
    告訴乃論之罪，依刑事訴訟法第237 條第1 項規定，其告訴
    應自得為告訴之人知悉犯人之時起6 個月內為之，查本件告
    訴人台新銀行係於95年11月23日向檢察官提出告訴，有刑事
    告訴狀上之收文戳章足憑，而被告係於94年6 月28日以買賣
    為登記原因，將位於上開房、地移轉登記給乙○○，亦有土
    地及建物登記謄本附卷可稽（見他卷第8 、11、12頁），則
    告訴人於逾2 年後才提出告訴，其告訴是否合法，自應先予
    查明。經查告訴人台新銀行對被告聲請本票裁定，經本院前
    於94年6 月13日以94年度票字第12244 號裁定在案，該裁定
    係於94年6 月27日確定。而台新銀行係於裁定確定後，於95
    年11月始前往申請被告丁○○之土地及建物登記謄本，業經
    台新銀行之承辦員即證人丙○○在偵查中陳明（見偵卷第22
    頁），復有該列印時間為95年11月15、16日上午9 時21分、
    28分之土地、建物登記謄本各1 份在卷可資佐證，可知被告
    雖在94年6 月28日已處分其財產，然告訴人台新銀行係於95
    年11月間才知悉，要無可疑，從而告訴人於知悉後之95年11
    月23日提出告訴，自未逾6 個月之告訴期間，其告訴為合法
    ，先予敘明。
二、被告對於證人即告訴代理人丙○○於95年12月22日、96年1
    月5 日檢察官訊問時所為之陳述及證人蕭佩玲於96年1 月5
    日檢察官訊問時所為之陳述，及刑事告訴狀所附繳息明細、
    催收記錄各1 份及卷附財政部高雄市國稅局財產歸屬資料清
    單等書證於本院審理時，均未聲明異議，依法自應視為被告
    同意上開證人所為之陳述及上開書證得作為證據，本院審酌
    前開證人於警詢中所為陳述，距離本案查獲時間甚近，記憶
    應最為清晰可靠，又前開書證作成時之狀況亦均屬正常，並
    均與本案相關之待證事實具有關連性，是認前開證人於警詢
    中所為之陳述及上開書證為適當，依刑事訴訟法第159 條之
    5 第2 項之規定，認具證據能力。
三、被告提出之借款及還款流程圖1 紙及向甲○○借款之明細2
    紙，經公訴人以該書證係審判外之證據，認無證據能力（見
    本院卷第32頁），惟該等證據非屬被告以外之人於審判外之
    書面陳述，而係被告所提出之書面證據，是無刑事訴訟法第
    159 條第1 項傳聞法則之適用，亦無何證據顯示上開書證製
    作有何異常之情，尚難謂無證據能力。
貳、實體方面
一、訊據被告丁○○固坦承積欠台新銀行40萬元之信用貨款，並
    有以買賣方式將上開房、地所有權登記予乙○○一情不諱，
    然矢口否認有何損害債權之犯行，辯稱：因為積欠甲○○債
    務306 萬，所以才將房地過戶給乙○○，並由甲○○代償被
    告於台企銀行房貸、信貸、信用卡等費用約295 萬元，不是
    故意要損害台新銀行的債權云云。
二、經查：
  (一)被告向台新銀行申請辦理信用貸款40萬元，並簽發本票供擔
    保，嗣因被告未能依約清償債務，經告訴人台新銀行向本院
    聲請40萬元之本票裁定，並准為強制執行，該裁定業於94年
    6 月27日確定，業據證人丙○○證述綦詳（見他卷第22頁）
    ，並有刑事告訴狀檢附信用貸款申請書、本票影本、繳息記
    錄、催收記錄、本院94年度票字第12244 號裁定書影本及裁
    定確定證明書影本在卷足憑，是被告對告訴人台新銀行負有
    債務，應無疑義。
  (二)又按刑法第356 條損害債權罪名之成立，僅須債權人對於債
    務人取得強制執行法第4 條所列之執行名義，得以隨時聲請
    法院強制執行者，即屬之，而所取得之執行名義，並不以經
    實體確定裁判者為限，且於他人取得執行名義後，確有毀壞
    、處分或隱匿其財產之行為，罪即成立；次按刑法第356 條
    損害債權罪所謂之「將受強制執行之際」，係指所負之債務
    業經受有確定之終局判決，或受有假執行宣示之判決，以及
    已經開始執行尚未終結以前之期間而言，臺灣高等法院台中
    分院88年上易字第1235號裁判可資參照。本件告訴人台新銀
    行係依票據法第123 條規定，聲請法院裁定後強制執行之裁
    判，為強制執行法第4 條第1 項第6 款之執行名義，被告亦
    自承有收受裁定（見他卷第25頁），該裁定並於94年6 月27
    日確定，是台新銀行本得隨時以該執行名義向法院聲請對被
    告強制執行，被告遂處於隨時將受強制執行之狀態，此有上
    開裁定書影本及確定證明書附卷供參，而被告確於94年6 月
    28日將其位於高雄市○鎮區鎮○段之土地及建物以買賣方式
    登記所有權予乙○○，其時點係告訴人已得聲請強制執行至
    強制執行程序終結前之期間，此有前開土地、建物登記第二
    類謄本各1 份存卷可稽，是被告既於台新銀行取得執行名義
    後，強制執行程序終結前處分其財產，確實影響債權人之求
    償，被告犯行，至堪認定。
　(三)被告雖以前揭情詞置辯，惟查：
  1.據證人甲○○於本院審理時證述：經協商後，願用被告房屋
    抵銷上開債務，所以由被告將房屋辦理過戶至乙○○名下，
    借錢給被告係利息1 萬元每天利息7 元，這是被告說的，他
    說會匯錢給我，後來被告認為利息太重，才改為1 萬元每天
    利息6 元的情形等語（見本院卷第261 頁）。然證人甲○○
    上開證述渠與被告約定借款之計息方式，核與被告提出手寫
    借款計息明細所載被告於91年9 月10日、20日、25日向甲○○借貸金額利率係以每萬元日息6 元計算，其後於92年所借
    之金額始改為每萬元日息7 元之情形並不相同，並無甲○○
    所言係因其後利息過重，始以較低之計息方式計算，是證人
    甲○○所證借款及計息方式是否為真，已非無疑。又證人甲○○證稱：錢的算法我不知道，都依照被告的意思去做、「
    （問：對於丁○○所提出手寫明細，顯示利息超過10萬元的
    部分，有92年7 月、10月、12月，93年3 月、3 月、9 月、
    12月，94年3 月有何意見？）答：時間太久了，我忘記了。
    」、「（問：丁○○是因為連利息都無法付給你，所以才將
    房屋過戶以抵銷上開債款？）答：對。」、「（問：買賣價
    金多少？）答：那個東西是我太太乙○○去辦理的，所以我
    不了解。」、「（問：系爭房地買賣價金、過戶你是否清楚
    ？）答：我不清楚，乙○○知道，因為我在工作。」、「（
    問：為何丁○○的戶籍還在系爭房地上？）答：我不知道。
    」、「（問：依照被告手寫利息支付方式，為何在92年5 、
    6 月並沒有利息的支出？）答：我不清楚。」、沒有將債權
    讓與乙○○，就便宜行事而已，我不知道有無簽訂任何抵銷
    字據等語（見本院卷第262 至266 頁）。觀諸證人甲○○就
    渠與被告間所生借款之計息方式，及其後因被告未能如期償
    還借款而將上開房、地以買賣方式過戶予乙○○，以抵銷所
    積欠之債務之情形，均交待不清，或陳述不甚清楚等語，究
    竟證人甲○○有無借款予被告，容非無疑。況被告於偵查中
    陳稱其係向乙○○借款6 百多萬，故將上開房、地賣予乙○○（見他卷第25頁），核與被告於本院所辯係向甲○○借款
    475 萬元，尚欠306 萬元，並由甲○○代償台灣中小企業銀
    行之房貸、信貸及信用卡等款項，故將房地過戶予甲○○之
    妻乙○○（過戶後即辦理離婚）云云，前後供述亦不一致，
    是被告辯稱其有積欠甲○○之款項而將上開房、地過戶予乙○○云云，尚難遽信為真。
  2.另據證人乙○○證稱：我不知道被告向甲○○借錢的事情，
    所以才會生氣，被告除欠甲○○錢之外，積欠銀行277 萬左
    右，買賣契約書裡面有寫到，不包含15萬元左右信貸，他另
    外每月還我7 千元，現已還清；又「（問：對於被告所述抵
    銷的金額除了欠甲○○的款項外，包含房屋貸款277 萬元及
    信用貸款15萬元共計295 萬元，與你所述不同，有何意見？
    ）答：我跟被告及甲○○有溝通障礙，我很討厭跟他們講話
    。」、「（問：．．．，價款並非全由丁○○取得，你們的
    抵銷方式究竟如何計算？）答：他們兄弟的事情我不管，反
    正就依照契約辦理。」、「（問：買賣契約的總價額是由何
    人決定的？）答：時間太久遠了，我忘記了，就是依照買賣
    契約。」等語觀之，證人乙○○對於被告與甲○○先前之往
    來借款情形既不清楚，並陳稱被告與甲○○之債權債務抵銷
    方式，全依買賣契約之約定；然由乙○○庭呈之買賣契約所
    載，並無提及被告與甲○○間存有債務及該等債務如何抵銷
    ，又依買賣契約所載，上開房、地之所有人既非僅被告1 人
    ，倘被告欲以上開房、地與甲○○之債權債務抵銷，亦應結
    算應給付予其他共有人之部分及載明可抵銷之金額，始明雙
    方權益；惟被告竟稱其以房屋過戶予乙○○，但其等並未書
    立任何抵銷欠款之字據，均與常情有異（見本院卷第271 頁
    ）。是以縱使本院調取證人甲○○於台灣中小企業銀行高雄
    分行帳號00000000000 號之帳戶內，確有如被告手寫明細之
    款項匯入其內（見本院卷第38頁至第246 頁），惟款項匯入
    原因眾多，究係2 人共同投資、借款或其他資金往來，並無
    其他進一步之佐證，自難認被告所辯屬實。又常人在清償債
    務後，為免遭債權人日後再次追償，理當要求債權人出具收
    據，然被告竟將與他人共有之房、地過戶予甲○○之前妻乙○○時，卻未要求甲○○出具抵銷字據，以維己身及共有人
    之權益，亦與事理有違。況被告既將上開房、地過戶予乙○○，然被告竟得迄今設藉及住居於上開房、地，而就被告設
    籍及住居一事，證人甲○○竟證稱：我不知道等語（見本院
    卷第263 頁）；另證人乙○○則證稱：當時過戶有講條件，
    要讓被告免費住上開房地1 年，1 年後要無條件搬出去，．
    ．。等語（見本院卷第269 頁），2 人對於被告同意以過戶
    抵銷債務後有無同意被告設籍及住居之情形，所證互有出入
    ，確難信憑其等之證述借款歷程及雙方以過戶抵銷債務之情
    ，確與事實相符，自難資為被告有利之論據。
  3.又按債務人之總資產乃其全部債務之擔保，已取得執行名義
    參與分配者，除具有優先受償權者外，債權人應就債務人可
    受執行之財產平均受償，並由法院依法分配，此見強制執行
    法第38條規定甚明。是債務人若明知將受強制執行，且有財
    產可供執行，但未告知取得執行名義之債權人，即擅自處分
    財產償還債務。縱其所清償之債務確係存在，仍難免厚此薄
    彼，損及其餘債權人公平受償之權利。據此，本案被告縱有
    與甲○○存有債權債務關係，並由甲○○與被告約定由被告
    將房地過戶予乙○○之情形，惟被告擅自於台新銀行已取得
    執行名義後，強制執行程序終結前擅將上開房、地以買賣原
    因過戶予乙○○，顯有令告訴人台新銀行無從強制執行之意
    ，被告辯稱其無損害債權之意圖，要無足採，被告犯行堪以
    認定。
  4.另證人甲○○、乙○○於本院審理時均證稱其等不知被告尚
    有積欠台新銀行欠款之情（見本院卷第262 、268 頁），是
    本院認尚難謂其等2 人有與被告具有犯意之聯絡之行為之分
    擔，亦併予指明。
  5.綜上所述，被告所辯均非可採，被告犯行事證明確，自應依
    法論科。
三、論罪、科刑：
  (一)被告於行為後，如附表所示之相關法律均業經變更，並俱於
    95年7 月1 日施行，玆經整體比較結果，裁判時法並未較為
    有利，從而依刑法第2 條第1 項規定，自應適用各該行為時
    法，亦即修正前法至明。
  (二)核被告丁○○所為係犯刑法第356 條之損害債權罪。爰審酌
    被告為免強制執行，竟將上開房、地處分，以買賣方式轉讓
    予乙○○，以損害告訴人台新銀行之債權，犯後復飾詞否認
    ，態度難稱良好，更遑論與告訴人達成和解，償還債務、賠
    償損失，實屬不該，惟斟酌被告前無前科，被告之動機、手
    段、目的及造成告訴人之損害等一切情狀，量處如主文所示
    之刑，並審酌本案犯罪情節、被告之資力及智識程度，諭知
    以新臺幣1 千元折算1 日之易科罰金折算標準。又被告所為
    上開犯行，其犯罪時間係在96年4 月24日以前，依中華民國
    九十六年罪犯減刑條例第2 條第1 項第3 款之規定，應將宣
    告刑減為二分之一，爰減為有期徒刑3 月，並諭知上開易科
    罰金之折算標準，以資懲儆。
據上論斷，應依刑事訴訟法第299 條第1 項前段，刑法第2 條第
1 項前段、第356 條、修正前刑法第41條第1 項前段，中華民國
九十六年罪犯減刑條例第2 條第1 項第3 款、第7 條，修正前罰
金罰鍰提高標準條例第2 條，刑法施行法第1 條之1 ，判決如主
文。
本案經檢察官鄧藤墩到庭執行職務。
中　　華　　民　　國　　96　　年　　11　　月　　 1　　日
                  刑事第十四庭  審判長法  官  陳玉聰
                                      法　官  鄭凱文
                                      法  官  楊淑珍
以上正本證明與原本無異。
如不服本判決應於收受本判決後10日內向本院提出上訴書狀，並
應敘述具體理由，如未敘述上訴理由者，應於上訴期間屆滿後20
日內補提理由書狀於本院（均須按他造當事人之人數附繕本）「
切勿逕送上級法院」。
中　　華　　民　　國　　96　　年　　11　　月　　2 　　日
                                      書記官  林秀敏
附錄本案論罪科刑法條
中華民國刑法第356條
（損害債權罪）
債務人於將受強制執行之際，意圖損害債權人之債權，而毀壞、
處分或隱匿其財產者，處2年以下有期徒刑、拘役或5百元以下罰
金。
┌───────────────────────────────────────────────┐
│附表：                                                                                        │
├──────┬─────────────┬─────────────┬───────┬────┤
│相關變更條文│行為時法（下稱舊法）之內容│裁判時法（下稱新法）之內容│比  較  理  由│備    註│
├──────┼─────────────┼─────────────┼───────┼────┤
│【罰金刑下限│罰金：（銀元）1 元以上。  │罰金：新臺幣1000元以上…。│罰金刑之下限，│舊法有利│
│之變更】刑法│                          │                          │由銀元10元（亦│        │
│第33條第5款 │                          │                          │經提高）即新臺│        │
│            │                          │                          │幣30元，提高為│        │
│            │                          │                          │新臺幣1000元  │        │
├──────┼─────────────┼─────────────┼───────┼────┤
│【易科罰金折│犯最重本刑為5 年以下有期徒│犯最重本刑為5 年以下有期徒│易科罰金折算標│舊法有利│
│算標準變更】│刑以下之刑之罪，而受6 個月│刑以下之刑之罪，而受6 個月│準由銀元300 元│        │
│修正前刑法第│以下有期徒刑或拘役之宣告…│以下有期徒刑或拘役之宣告者│即新臺幣900 元│        │
│41條第1 項前│得以（銀元，下同）1 元以上│，得以新臺幣1000元、2000元│，提高為以新臺│        │
│段、修正前罰│3 元以下折算1 日，易科罰金│或3000元折算1 日，易科罰金│幣1000元、2000│        │
│金罰鍰提高標│。依刑法第41條易科罰金…就│。                        │元或3000元折算│        │
│準條例第2 條│其原定數額提高為100 倍折算│                          │1日           │        │
│→現行刑法第│1 日；法律所定罰金數額未依│                          │              │        │
│41 條 第1 項│本條例提高倍數，或其處罰法│                          │              │        │
│前段        │條無罰金刑之規定者，亦同。│                          │              │        │
╠══════╪═════════════╧═════════════╧═══════╧════╡
║整體比較結果│舊法之最低刑度與易科罰金之折算標準均較低，較為有利。                            │
╰══════╧════════════════════════════════════════╛
